最高法院民事判決　　　　　　　　　　　　　　　八十七年度台上字第二三八四號
　　上 訴 人　江玉山
　　　　　　　江莊杏
　　　　　　　江武郎兼江紅粉.
　　　　　　　江　釵兼江紅粉.
　　　　　　　江　玫兼江紅粉.
　　被上訴人　簡再復
右當事人間請求損害賠償事件，上訴人對於中華民國八十六年九月八日台灣高等法院
台南分院第二審更審判決（八十五年度上更(一)字第一○四號），提起上訴，本院判決
如左：
    主  文
原判決關於駁回上訴人之訴及該訴訟費用部分廢棄，發回台灣高等法院台南分院。
    理  由
本件上訴人主張：被上訴人於民國八十三年六月十六日上午十一時四十分許，駕駛其
所有之拼裝車，途經嘉義縣大林鎮溝背里六號前二十公尺處無號誌交岔路口時，疏未
注意轉彎車應停讓直行車先行，即貿然右轉，適江勝雄駕駛機車自該路口左側駛至，
遭被上訴人所駕拼裝車擦撞倒地，致江勝雄顱內出血死亡。上訴人江玉山、江莊杏為
江勝雄之父母，江紅粉為其妻，江武郎、江釵、江玫為其子女，基於侵權行為之法律
關係，被上訴人對伊應負損害賠償責任等情。求為命被上訴人給付：(一)江玉山扶養費
新台幣（下同）十三萬四千九百三十二元、慰撫金十萬元；(二)江莊杏扶養費十八萬八
千七百二十一元、慰撫金十萬元；(三)江武郎、江釵、江玫（即江紅粉之承受訴訟人）
醫藥費二千一百三十四元、殯葬費四萬九千三百四十六元、扶養費四十萬八千一百六
十一元、慰撫金十萬元；(四)江武郎、江釵、江玫慰撫金各六萬元及均加付法定遲延利
息之判決（未繫屬本院部分不予贅述）。
被上訴人則以：被害人江勝雄無照駕駛機車，又未戴安全帽，行經無號誌交岔路口，
未減速慢行作隨時停車之準備，致發生本件車禍，為與有過失。江玉山、江莊杏、江
紅粉均可以自己之財產維持生活，不得請求伊賠償扶養費等語，資為抗辯。
原審廢棄第一審所為上訴人此部分勝訴之判決，改判駁回其訴，係以：被上訴人於八
十三年六月十六日十一時許，無照駕駛拼裝車，沿嘉義縣大林鎮○○里村道往溝背里
行駛，途經該里六號前二十公尺處無號誌交岔路口，貿然搶先右轉，適江勝雄駕駛0
00－0000號機車在後直行，因煞避不及，撞上被上訴人所駕拼裝車，致江勝雄
人車倒地，顱內出血，經送醫急救不治死亡等情，為兩造所不爭，並有刑事案卷及道
路交通事故調查報告表、相驗屍體證明書、驗斷書可稽，自屬真實。按汽車駕駛人行
經無號誌交岔路口，應減速慢行，作隨時停車之準備；轉彎車輛應讓直行車輛先行，
道路交通安全規則第九十三條第一項第四款、第一百零二條第一項第六款分別規定甚
明。被上訴人駕駛拼裝車行經上開無號誌交岔路口，自應注意及之，依現場情形，亦
非不能注意，乃被上訴人疏未注意減速慢行作隨時停車之準備，及讓直行車先行，貿
然搶先右轉，致在後直行之江勝雄所駕機車撞及被上訴人之拼裝車，因而死亡，被上
訴人自應負過失侵權行為之損害賠償責任。次按機車駕駛人應戴安全帽，汽車在同一
車道行駛時，除擬超越前車外，後車與前車之間應保持隨時可以煞停之距離，駕駛人
應注意車前狀況及兩車併行之間隔，隨時採取必要之安全措施，為同規則第三條第六
款、第八十八條第五款、第九十四條第一項、第三項所明定。被害人江勝雄未考領汽
車或機車駕駛執照，有台灣省公路局嘉義區監理所函可憑，其駕駛機車在被上訴人所
駕拼裝車之後行駛，亦未注意車前狀況，保持隨時可以煞停之距離，及採取必要之安
全措施，復未戴安全帽，於被上訴人之拼裝車貿然右轉時，因煞避不及而與之碰撞，
致頭部受傷顱內出血死亡，顯屬與有過失。審酌雙方之過失情節，認江勝雄應負百分
之三十之肇事責任，爰依民法第二百十七條第一項規定，減輕被上訴人賠償金額百分
之三十。江勝雄死亡前，其妻江紅粉為其支付醫藥費一萬一千五百六十九元，有收據
可考，並為被上訴人所不爭，自屬真實。江紅粉請求被上訴人賠償上開金額，應予減
輕百分之三十，即被上訴人僅應賠償八千零九十八元（此部分被上訴人已受敗訴之判
決確定），江紅粉超過上開請求部分，並非有據，江武郎、江釵、江玫為江紅粉之繼
承人（即江紅粉之承受訴訟人），請求被上訴人給付超過上開金額之醫藥費二千一百
三十四元及其利息，自不應准許。江紅粉支出江勝雄之殯葬費十六萬四千六百四十元
部分，為被上訴人所不爭，予以減輕百分之三十，被上訴人應賠償其中十一萬五千二
百四十八元，惟第一審判決命被上訴人賠償殯葬費十一萬五千二百九十四元本息部分
，已告確定，則江武郎、江釵、江玫（即江紅粉之承受訴訟人）超過上開金額請求部
分即殯葬費四萬九千三百四十六元及其利息，即屬無據，不應准許。江玉山、江莊杏
為江勝雄之父母，江紅粉為江勝雄之妻，其三人均有土地、房屋等財產，江紅粉為三
十年九月六日生，且為農夫，難認其不能工作而無謀生能力，是其三人顯非不能以自
己之財產維持生活，或無謀生能力，自無受江勝雄扶養之權利。江玉山、江莊杏、江
紅粉（由江武郎、江釵、江玫承受訴訟）請求被上訴人賠償扶養費依次各十三萬四千
九百三十二元、十八萬八千七百二十一元、四十萬八千一百六十一元及其利息，於法
不合，不應准許。江勝雄因本件車禍死亡，上訴人精神上自感痛苦，審酌兩造之身分
、地位、經濟狀況等一切情狀，認上訴人請求被上訴人賠償慰撫金，江玉山、江莊杏
、江紅粉各以五十萬元、江武郎、江釵、江玫各以三十萬元為相當，予以減輕百分之
三十後，江玉山、江莊杏及江紅粉（由江武郎、江釵、江玫承受訴訟）各得請求慰撫
金三十五萬元，其等各請求被上訴人給付四十五萬元本息（超過部分已受敗訴判決確
定），其中各十萬元本息部分，並非有據，不應准許；江武郎、江釵、江玫各得請求
慰撫金二十一萬元，其等各請求被上訴人給付二十七萬元本息（超過部分已受敗訴判
決確定），其中各六萬元本息部分，亦非正當，不應准許等詞，為其判斷之基礎。
查本件車禍發生時，被上訴人駕駛拼裝車係由嘉義縣大林鎮溝背里尾厝駛至系爭無號
誌三岔路口右轉，江勝雄則駕駛機車自同鎮三角里北勢直行駛至該路口，與被上訴人
所駕拼裝車擦撞而肇事，有道路交通事故調查報告表及現場圖可稽（見第一審卷四七
至五○頁）。原審認江勝雄駕駛機車在被上訴人所駕拼裝車後同向直行，未注意車前
狀況及保持安全距離，致被上訴人之拼裝車貿然右轉時，江勝雄煞避不及撞及其車，
顯與卷存證據資料不符。該車禍發生情節，攸關被上訴人與江勝雄過失責任比例之認
定，原審未詳加調查審認，遽行判決，自難謂合。次按扶養義務人之直系血親尊親屬
及配偶，祇須有不能以自己之財產維持生活之情形，即有受扶養之權利，均不以無謀
生能力為必要。原審固認江玉山、江莊杏、江紅粉各有房地等財產，惟就該等財產之
價值若干﹖是否足供維持生活，未進一步予以調查審認，即認其三人非不能以自己之
財產維持生活，且以江紅粉有謀生能力，遽認其三人均無受江勝雄扶養之權利，並有
可議。上訴論旨，指摘原判決於其不利部分為不當，求予廢棄，非無理由。
據上論結，本件上訴為有理由。依民事訴訟法第四百七十七條第一項、第四百七十八
條第一項，判決如主文。
中      華      民      國    八十七    年      十      月     十五     日
                              最高法院民事第四庭
                                  審判長法官  林  奇  福
                                        法官  許  朝  雄
                                        法官  陳  國  禎
                                        法官  李  彥  文
                                        法官  陳  重  瑜
      右正本證明與原本無異
                                              書  記  官
中      華      民      國    八十七    年      十      月    二十八    日
